智慧財產法院民事判決
                                   99年度民專訴字第204號
原      告　陳文欽　　　
訴訟代理人　李育錚律師
被      告　臺灣諾基亞股份有限公司
法定代理人　梁玉媚(Chris Leong)
訴訟代理人　黃章典律師
          　呂光律師
          　陳初梅律師
上列當事人間侵害專利權有關財產權爭議等事件，本院於100 年
6 月22日言詞辯論終結，判決如下：
    主  文
原告之訴及其假執行之聲請均駁回。
訴訟費用由原告負擔。
    事實及理由
一、原告起訴主張：
  (一)原告為新型專利第M183532 號「鏡頭組」專利（證書號1835
    32），專利期間為民國90年12月11日至102 年4 月30日（下
    稱系爭專利）專利創作人及專利權人。另系爭專利係於90年
    5 月1 日申請，因於93年7 月1 日修正之專利法施行前，新
    型專利係採實質審查制，而非現行之形式審質制，故於申請
    系爭專利時，所須經過審查程序實與發明專利無異。而臺灣
    臺北地方法院96年智字第48號判決雖認定系爭專利第1 項（
    即獨立項）不具進步性，但於本件原告主張遭被告侵害之專
    利範圍為系爭專利之第2 項（即附屬項），依經濟部智慧財
    產局之專利審查基準，系爭專利第2 項之專利有效性自不會
    因其第1 項被認定不具專利要件而當然受影響，併此敘明。
  (二)一般而言，互補的軌道斷面多運用於限制直線運動之情形（
    如活塞、汽缸），但系爭專利第2 項將其作為防止旋轉之用
    ，則於目前所有已公開之技術或知識中所未見，故具有新穎
    性。另，系爭專利第2 項之創作目的係欲排除一般鏡片座於
    進行對焦時同時滑移又轉動所產生之負面效果，故就系爭專
    利所欲解決課題之技術手段、目的及效果綜合判斷，自具有
    進步性。
  (三)被告所進口、販售系爭手機中之鏡頭組，經原告對「Nokia
    5530 XpressMusic」型號之手機（下稱系爭手機）加以拆解
    比對，發現該手機鏡頭組，具有鏡片座之斷面非圓形、鏡頭
    座之容置部之形狀則與之互補，使該鏡片座於容置部中滑移
    時不會轉動。由附表1 之分析（詳本院卷第30-33 頁），可
    知系爭手機鏡頭組對焦系統之組裝型態、技術特徵幾與系爭
    專利第2 項一致，且亦能達到系爭專利第2 項實質相同之效
    果，故不論以全要件原則，抑或均等論加以分析，系爭手機
    上之鏡頭組對焦模組均落入原告之系爭專利請求項2 之專利
    權範圍。
  (四)關於損害賠償金額之計算：
  1.今由被告進口、銷售之系爭手機上之鏡頭組已侵害原告系爭
    專利第2 項，原告依專利法第108 條準用專利法第84條第1
    項之規定，自得向其請求損害賠償，並選擇依專利法第85條
    第1 項第2 款之規定計算其損害。惟按依被告因侵害行為所
    得之利益規定計算損害賠償，必須取得被告之營業資料始可
    計算，為此暫定先請求新台幣（下同）50萬1 元。
  2.次按當事人已證明受有損害而不能證明其數額或證明顯有重
    大困難者，法院應審酌一切情況，依所得心證定其數額，民
    事訴訟法第222 條第2 項定有明文。本件原告已證明被告所
    銷售之系爭手機上之鏡頭組有侵害原告系爭專利第2 項之情
    事，且被告目前仍於未經原告授權之情形下持續販售系爭手
    機，於通常情況下會導致原告發生損害，甚為顯然。因此，
    本件若不能依專利法第1 項第2 款規定計算其損害賠償金額
    者，則原告則仍有上揭法條所稱之不能證明其損害數額或明
    顯有重大困難之情形，依法仍得請求鈞院審酌一切情況，依
    所得心證定其數額，併此敘明。
  (五)根據專利法第108 條準用第84條第1 項及第106 條第1 項規
    定，本件系爭手機，係被告所販賣，應堪確認，而其販賣系
    爭手機上之鏡頭組，已侵害原告擁有之系爭專利第2 項，且
    情形仍繼續中，故原告請求被告不得再製造、販賣之要約、
    販賣、使用或為上述目的而進口侵害原告之系爭專利，自屬
    有據。基此，原告依上開規定，自得請求被告不得自行或委
    託、授權他人製造、為販賣之要約、販賣、使用或為上述目
    的而進口任何侵害原告系爭專利之物品。
  (六)原告依照侵權行為之法律關係，聲明請求：1.被告應給付原
    告50萬1 元，及自起訴狀繕本送達翌日起，按年利率5%計算
    之利息。2.被告不得自行或委託、授權他人製造、為販賣之
    要約、販賣、使用或為上述目的而進口任何侵害原告中華民
    國新型第M183532 號專利證書新型專利之物品。3.上開第一
    項、第二項之聲明，原告願供擔保請准宣告假執行。4.訴訟
    費用由被告負擔。
二、被告則抗辯：
  (一)原告所提出之該專利侵權鑑定表僅有簡單註記，然並未就原
    告所主張受侵害之系爭專利申請專利範圍第2 項中之每一技
    術特徵與系爭手機之鏡頭座（以下稱「系爭鏡頭座」）之特
    徵一一比對，亦即未依據「全要件原則」先判斷待鑑定對象
    （即系爭鏡頭座）是否符合「文義讀取」。此外，原告之鑑
    定表並未提供清晰之鑑定樣品照片，亦未清楚指明該鑑定樣
    品之技術特徵如何對應系爭專利之技術特徵。又，請求項2
    依附於請求項1 ，因此請求項2 包含請求項1 所載之所有技
    術特徵及請求項2 所載之附加技術特徵，於進行鑑定時，自
    應將待鑑定對象與請求項1 所載之所有技術特徵及請求項2
    所載之附加技術特徵全數加以比對。然而，原告之侵害鑑定
    表並未遵循專利侵害鑑定要點規定，竟漏未將系爭專利請求
    項1 之特徵納入鑑定，已不符專利侵害鑑定有關「全要件原
    則」之要求。因此，該份鑑定表實不足以證明系爭鏡頭座已
    落入系爭專利請求項2之文義範圍或均等範圍而對原告權利
    造成侵害。綜上所述，原告並未依法善盡證明侵權之舉證責
    任。
  (二)系爭專利與被證1 （美國專利US 5,572,372）皆為利用電磁
    線圈通電後所產生之吸引力或排斥力，使鏡片座被移動至所
    希望的位置，而彈性元件81與82則用以在電磁線圈組不通電
    時，將鏡片座推移復位。被證1 已經揭露系爭專利請求項1
    的所有技術特徵以及其所能達成之功能，故請求項1 不具有
    新穎性。被證1 顯然已教示鏡片座與鏡頭座可被形成為數種
    不同的、彼此互補的形狀，以避免彼此相對運動時產生相對
    性的轉動。由於滑動塊與互補的軌道斷面係業界中人所習知
    慣用之技術，因此，系爭專利請求項2 實為依據被證1 或者
    被證1 與通常知識之組合所易於完成，故不具進步性。本領
    域中具有通常知識者能輕易應用被證3 （中華民國專利公告
    號228026）教示之內容，結合入被證1 之結構以避免鏡片座
    在鏡頭座容置部內發生轉動。因此，請求項2 相較於被證1
    與被證3 之組合不具進步性。本領域中具有通常知識者能輕
    易應用被證4 （日本特開平00000000）教示之內容，結合入
    被證1 之結構以避免鏡片座在鏡頭座容置部內發生轉動。因
    此，請求項2 相較於被證1 與被證4 之組合不具進步性。
  (三)原告於臺北地方法院96年智字第48號民事訴訟中，以系爭專
    利請求項1 控告另一公司侵害專利權，而法院最終認定原告
    之專利應屬無效而駁回原告之訴。
  (四)綜上所述，系爭產品並未侵害系爭專利權，且系爭專利應屬
    無效，原告之訴顯無理由。請  鈞院駁回原告之訴。
三、兩造不爭執之事實（詳本院100 年5 月6 日言詞辯論筆錄，
    附於本院卷第179頁）：
  (一)原告為新型第M183532 號「鏡頭組」新型專利（下稱系爭專
    利）之專利權人，其申請日為90年5 月1 日，於90年12 月1
    日核准公告，專利期間自90年12月11日至102 年4 月20日。
  (二)「Nokia 5530 XpressMusic」型號之手機（下稱被控侵權物
    品）係由被告生產製造，並於台灣地區銷售。
四、本件爭點與本院判斷：
  (一)兩造爭執概要：經查系爭專利第2 項之技術特徵與被控侵權
    物品之技術內容可拆解為如附表所示，以及兩造對於被控侵
    權物品如附表編號A 、C 、E 所示之技術內容為系爭專利之
    文義所讀取，如附表編號B 、D 、F 所示之技術內容無法為
    系爭專利之文義所讀取之事實，均不爭執（詳本院卷第164-
    167 、202 、210-211 頁），自堪信為真實。則本件兩造關
    於被控侵權物品是否侵害系爭專利之爭執為：(1)文義讀取部
    分：原告主張被控侵權物品如附表所示E 、G 、H 、J 所示
    之技術內容為系爭專利之文義所讀取，被告則抗辯前揭技術
    內容無法為系爭專利之文義所讀取。(2)均等論適用部分：原
    告主張被控侵權物品如附表編號B 所示，及編號D 、F 合併
    觀察之技術內容為系爭專利之均等範圍所讀取，被告則抗辯
    被控侵權物品之鏡頭座上並無鏡片，且被控侵權物品鏡頭座
    周圍設磁性金屬環，鏡片座外則則繞設有一電磁線圈組，與
    系爭專利之技術特徵不同，均非系爭專利之均等物云云。茲
    將兩造之爭執，分項析述如后。
  (二)關於第一爭點文義讀取部分：
  1.被告抗辯：系爭專利編號E 滑移之技術特徵在於鏡片座表面
    接觸於鏡頭座之容置部表面，並於行進方向上產生非旋轉之
    進行滑移效果，而被控侵權物品於移動時會有左右晃動之情
    況，且無表面接觸與非旋轉之特徵，故被控侵權物品附表編
    號E 之技術內容無法為系爭專利文義取讀云云（詳本院卷第
    211 頁）。惟原告於系爭專利舉發答辯理由書記載：「滑動
    係指一物體之表面接觸於另一物體之表面，並於行進方向上
    產生非旋轉之行進滑移效果」，被告對於原告此一定義，亦
    未加以爭執，則鏡片座於鏡頭座之容置部中移動時，只要與
    鏡頭座之容置部表面有所接觸，且移動時不會有旋轉之情形
    產生，即符合滑移之文義，並不以鏡片座與容置部毫無間隙
    完全接觸為必要。又被控侵權物品之鏡片座於移動時雖會有
    左右晃動之情形，惟左右晃動就一般文義而言，並不能解釋
    為旋轉，例如：不能因一個人之頭部左右晃動，即稱之為頭
    部在旋轉，則被控侵權物品之鏡片座移動時僅左右晃動，亦
    符合於行進方向上產生非旋轉之行進滑移效果之文義。綜上
    所述，被控侵權物品編號E 之技術特徵自為系爭專利之文義
    所讀取。
  2.被告抗辯：系爭專利如編號G 所示之技術特徵為鏡片座嵌設
    有一透鏡，而被控侵權物品之鏡片座嵌設有多數透鏡，自無
    法為系爭專利之文義所讀取云云。惟查被控侵權物品之鏡片
    座既嵌設有多數透鏡，自可為鏡片座嵌設有一透鏡之文義所
    讀取，再者，在鏡片座僅使用一片透鏡對於球面像差容易受
    影響，於鏡片座使用多片透鏡則可達到修正球面像差以及減
    少作動行程之效果，此為所屬技術領域之通常知識，另參酌
    US5,572.372 號專利案說明書之最佳實施例第2 欄第66行記
    載：「It is to be understood that each of the lens
    units A ，B and C comprises one or more single
    lenses」等語，亦可明瞭。核被告此部分之抗辯，顯屬不足
    採信，則被控侵權物品編號G 所示之技術內容自為系爭專利
    之文義所讀取。
  3.被告抗辯：系爭專利如附表編號H 所示彈性件之技術特徵不
    包括彈性扁平片，而被控侵權物品在鏡片座與鏡頭座間設有
    一彈性扁平片，自無法為系爭專利之文義所讀取云云，並以
    原告專利舉發答辯理由書記載：「（被證一之）兩彈性扁平
    片作嵌設之支撐連接，而此嵌設之支撐連接方式，根本無法
    提供如系爭專利之滑移導引效果」等語，為其論據。惟查原
    告於系爭專利舉發答辯理由書所記載之真意，乃謂被證一之
    彈性扁平片係環繞於鏡片座之周邊，並非如同系爭專利申請
    專利範圍係將彈性件置於鏡片座之下方，故無法產生系爭專
    利鏡頭座之滑移效果，並非將彈性扁平片之技術特徵排除在
    系爭專利如附表編號H 所示彈性件定義之外。則被控侵權物
    品如附表編號H 所示之技術內容，顯為系爭專利之文義所讀
    取。
  4.被告抗辯：被控侵權物品鏡頭組之鏡片座係利用彈性扁平片
    懸空支撐連接鏡片座，鏡片座在容置部中移動時有左右晃動
    情況，故無法為系爭專利編號J 所示鏡頭座之容置部之形狀
    與之互補俾使鏡片座於該容置部中滑移時不會轉動之技術特
    徵文義所讀取云云。惟被告此部分抗辯所持之理由與前揭1.
    關於附表編號E 之述論完全相同，本院既認被告關於被控侵
    權物品編號E 所示之技術內容無法為系爭專利文義所讀取之
    抗辯，不足採信，本院基於相同之理由，亦認被告此部分之
    抗辯不足採信，則被控侵權物品如附表編號J 所示之技術內
    容自為系爭專利之文義所讀取。
  (三)第二爭點關於均等論適用部分：
  1.按被控侵權物品無法為申請專利範圍之文義所讀取，而須進
    行是否均等之判斷時，被控侵權物品之技術內容是否應讀入
    作為比對是否均等之對象，攸關均等之成立與否，並進而影
    響專利侵權是否成立之判斷，自須建立一客觀具體標準以決
    定被控侵權物品之技術內容是否應讀入作為比對是否均等之
    對象。而被控侵權物品是否具有申請專利範圍之構成要件係
    以功能作為比對之標準，因此，被控侵權物品雖未具有申請
    專利範圍之文義所界定之構成要件，但仍具有與申請專利範
    圍之構成要件功能相同之技術內容，即不可認為被控侵權物
    品不符合全要件原則，而不進行均等之判斷，則如被控侵權
    物品之技術內容不具有申請專利範圍構成要件之功能，亦不
    得將之讀入作為比對均等之對象。至於申請專利範圍構成要
    件之功能，如申請專利範圍文義即已明確，則以申請專利範
    圍之文義決定即為足憑，如尚有不明確，自應參酌發明說明
    以決定申請專利範圍構成要件之功能為何。蓋於判斷被控侵
    權物品是否符合全要件原則之場合，司法實務與學理均係以
    功能論判斷被控侵權物品是否具有相對應於申請專利範圍之
    構成要件，則被控侵權物品具有與申請專利範圍構成要件相
    同功能之技術內容，應讀入作為比對均等之對象，自為判斷
    是否符合全要件原則基準之當然推縯歸結。至被控侵權物品
    不具有與申請專利範圍構成要件相同功能之技術特徵，依據
    判斷是否符合全要件原則基準之反面解釋，自不得作為讀入
    比對均等之對象，況縱使讀入比對，依據判斷是否均等之技
    術手段、功能、結果是否實質相同之三步驟測試法，亦無法
    通過具有實質功能相同之要求，則被控侵權物品不具有與申
    請專利範圍構成要件功能之技術內容，不得讀入作為比對均
    等之對象，法理至為灼然。
  2.被控侵權物品如附表編號D 、F 技術內容合併觀察結果是否
    係系爭專利之均等物：查系爭專利之鏡片座係設置於鏡頭座
    之容置部中，具有利用電磁吸引力使鏡片座移動之技術特徵
    ，為達成利用磁吸引力使鏡片座移動之功能，設置於系爭專
    利鏡頭座之電磁線圈組，與製成鏡片座之導磁性材質必須協
    用作用始能發揮功能。因此，就利用磁吸引力使鏡片座移動
    之功能而言，系爭專利如附表編號D 、F 所示之構成要件必
    須合併觀察，作為比對被控侵權物品編號D 、F 所示之技術
    內容是否均等之標準。而系爭專利申請專利範圍第2 項係利
    用鏡頭座繞設電磁線圈組，另將鏡片座採用導磁材料，被控
    侵權產品則是以鏡頭座為導磁材料與鏡片座繞設電磁線圈之
    吸引力與彈性件達到位移控制，兩者磁性材料與電磁線圈位
    置上的互換，其技術手段屬實質相同。另系爭專利與被控侵
    權產品均是電磁線圈與磁性材料所產生吸引力與彈性件之推
    力達到位移控制之功能，兩者功能屬實質相同。又系爭專利
    與被控侵權物均是藉由電性吸力及彈性推力以控制改變鏡片
    與透鏡距離，達到調整鏡頭組焦距之效果，兩者效果屬實質
    相同。則被控侵權物品編號D 、F 所示之技術內容合併觀察
    結果係屬系爭專利之均等物。
  3.被控侵權物品如附表編號B 之技術內容是否為系爭專利之均
    等物：
  (1)關於被控侵權物品如附表編號B 之技術內容是否應讀入作為
    比對均等之對象，原告主張：系爭專利創作之主要目的，在
    於提供一種鏡頭組，以改變鏡片與透鏡之距離，達到調整鏡
    頭組之焦距之功效；創作之次一目的，在於提供一種結構簡
    單且能降低製造成本之可變焦的鏡頭組，則被控侵權物品只
    再具有能改變鏡片與透鏡之距離之主要目的功能，雖不具有
    可變焦之次一目的功能，亦可為系爭專利之均等範圍所涵蓋
    云云。被告則抗辯：被控侵權物品之鏡頭座之頂部並未設有
    鏡片，其機殼上之透明平板係屬機殼之一部分，並非鏡頭組
    之光學元件，非系爭專利編號B 要件之對應技術內容，不可
    讀入作為比對均等之對象；又系爭專利既具有可變焦之功能
    ，則其鏡頭座頂部之鏡片自須為透鏡始會具有變焦之功能，
    而被控侵權物品編號B 之技術特徵並非透鏡，自非系爭專利
    之均等物。茲析述如后。
  (2)被控侵權物品如附表編號B 之技術內容可否讀入作為比對均
    等之對象：經查被控侵權物品之鏡頭座之頂部並未設有一鏡
    片，而係於鏡頭座上方之手機機殼背面嵌設一透明平板，及
    該透明平板與鏡片座上之透鏡搭配並無光學變焦之事實，已
    據兩造所不爭執（詳本院卷第164 、203 頁），自堪信為真
    實，則被控侵權物品附表編號B 之技術內容是否應讀入作為
    比對均等之對象，必須先視系爭專利鏡頭座頂部設置之功能
    為何始能判定。次查系爭專利鏡頭座頂部設置鏡片之功能為
    何，觀諸申請專利範圍之文義，並無法判斷，自須參酌發明
    說明之記載，而系爭專利說明書之「目的及功效」記載：「
    本創作之主要目的，在於解決上述的問題而提供一種鏡頭組
    ，由於該鏡頭座之周緣繞設有一電磁線圈組，且該鏡片座係
    由導磁材質製成，裨於該電磁線圈組通電後可產生磁力來推
    動該鏡片座位移，以改變鏡片與透鏡之距離，達到調整鏡頭
    組之焦距的功效。」（詳本院卷第13頁），則系爭專利鏡頭
    座頂部設置之鏡片與設置於鏡片座之透鏡搭配，必須具有可
    調整鏡頭組焦距之功效，又參酌牛頓物理辭典之解釋，變焦
    係指「在一透鏡系統中，2 組或更多組透鏡相對移動，以
    連續改變焦距及放大率，而成像平面保持不動。把被照的
    物件拉進或者推遠。」，則被控侵權物品機殼背面之透明平
    板與設置於鏡片座之透鏡搭配，並不具有可調整焦距之功能
    ，自不可將被控侵權物品編號B 之技術內容讀入作為比對均
    等之對象。
  (3)原告雖主張：被控侵權物品僅須具有利用電磁線圈組通電後
    可產生磁力來推動該鏡片座位移，以改變鏡片與透鏡之距離
    之主要目的功能，不必具有調整焦距之功能，即為系爭專利
    之申請專利範圍所涵蓋，則被控侵權物品編號B 之技術內容
    與設置於鏡片座之透鏡搭配雖無變焦功能，然仍須讀入作為
    比對均等之對象云云。惟查被控侵權物品既未於鏡頭座之頂
    部設置鏡片，如准許將被控侵權物品不具有系爭專利功能而
    與系爭專利無關之透明平板讀入為比對專利之對象，除與前
    揭所示被控侵權物品之構成要件可否讀入作為比對均等對象
    之基準不符外，且無異係將鏡頭座頂部設置鏡片之技術特徵
    省略，違反解釋申請專利範圍時不得省略技術特徵之基本要
    求。核原告此部分之主張，顯無可採。
  (4)綜上所述，被控侵權物品如附表編號B 之技術內容並非系爭
    專利之均等物。
  (四)綜上所述，基於全要件分析，被控侵權物品如附表編號B 所
    示之技術內容要件，未為系爭專利申請專利範圍第2 項要件
    B 之文義所讀取，且被控侵權物要件B 不可讀入作為比對均
    等之對象，故被控侵權物品並未落入系爭專利申請專利範圍
    第2 項之均等範圍。
五、本院既認被控侵權物品並未落入系爭專利第2 項之文義或均
    等範圍，自未侵害系爭專利，則系爭專利是否具有新穎性與
    進步性，對於本院所為判斷自不生影響，無庸逐一論述，併
    予敘明。
六、從而，原告依據侵權行為之法律關係，請求：(1)被告應給付
    原告50萬1 元，及自起訴狀繕本送達翌日起，按年息百分之
    5 計算之利息；(2)被告不得自行或委託、授權他人製造、為
    販賣之要約、販賣、使用或為上述目的而進口任何侵害原告
    中華民國新型第M183532 號專利證書新型專利之物品，為無
    理由，均應駁回。又原告既受敗訴之判決，其假執行宣告之
    聲請，亦失所附麗，應併予駁回。
七、結論：原告之訴為無理由，依民事訴訟法第79條，判決如主
    文。
中　　華　　民　　國　　100 　年　　6 　　月　　30　　日
                    智慧財產法院第三庭
                                法　官　何君豪
以上正本係照原本作成。
如對本判決上訴，須於判決送達後20日內向本院提出上訴狀。
如委任律師提起上訴者，應一併繳納上訴審裁判費。
中　　華　　民　　國　　100 　年　　6 　　月　　30　　日
    　　　　　　　　　　　　　　書記官　張君豪